臺灣高等法院臺中分院民事判決　　　　100年度上易字第230號
上　訴　人　蕭漢平
送達代收人　劉麗妤
訴訟代理人　陳世煌律師
　　　　　　黃俊昇律師
被　上訴人　謝武翰
訴訟代理人　趙惠如律師
複　代理人　劉淑華律師
上列當事人間請求損害賠償事件，上訴人對於中華民國100年5月
25日臺灣彰化地方法院第一審判決（99年度訴字第1012號）提起
上訴，本院於100年11月15日言詞辯論終結，茲判決如下：
    主  文
上訴駁回。
第二審訴訟費用由上訴人負擔。
    事實及理由
壹、上訴人主張：(一)伊於民國93年間以新台幣（下同）1200萬
    元之價格，向被上訴人購買其所有坐落彰化縣埔心鄉○○段
    18-1地號土地，並已給付1000萬元，尚有尾款200萬元及利
    息224,000元未付。又因上開土地為農地而無法過戶、及農
    地買賣二年內不能申請建農舍等當時法規之限制，乃（於系
    爭買賣契約附表一之特約事項第1點）約定以被上訴人名義
    申請供伊出資蓋農舍，日後能過戶時再轉移至伊名下，伊遂
    於95、96年間出資於上開土地上興建門牌號碼為同鄉○○○
    路189號之房屋，惟未辦理所有權登記。再兩造並於系爭買
    賣契約之附表二，約定被上訴人需提供買賣標的物供銀行設
    定，嗣伊以伊女蕭晶云為借款人於94年間向台中商業銀行股
    份有限公司（下稱台中商銀）借款1100萬元，被上訴人則以
    系爭土地擔任該借款之物上保證人。上開借款及保證均為一
    年一約，每年換單。詎料，至98年間，因被上訴人拒不配合
    換單，致台中商銀於99年7月6日將上開土地及房屋拍賣，從
    而，系爭買賣標的物即上開土地已無法登記予伊，此係可歸
    責於出賣人即被上訴人之事由所致給付不能，伊自得依民法
    第226條第1項規定，請求被上訴人賠償損害，以被上訴人自
    上開拍賣分得之5,100,986元，扣除建物部分拍定價額200萬
    元（因該建物非抵押標的物，且該建物屬伊所有，故被上訴
    人取得此部分拍定金額為不當得利，已據伊另訴請求被上訴
    人返還此200萬元獲准）及上開伊應給付予被上訴人之尾款
    200萬元及利息224,000元，則被上訴人應賠償伊876,986元
    。(二)又系爭買賣契約已約明被上訴人需提供系爭土地予伊
    作為擔保，惟，歷年換單對保，被上訴人均拖延，每年應於
    10月19日貸款到期前完成換單對保手續，惟，95年拖延至11
    月14日、96年拖延至12月31日、97年更拖延至翌年98年1月
    13日，而於被上訴人拖延期間，均係伊一面拜託被上訴人，
    一面向銀行週旋，以將繼續換單為由請相識之銀行楊襄理通
    融，以免系爭土地遭拍賣。至98年間，銀行依例提前1個月
    開始準備對保換單手續，被上訴人卻明確表示拒絕再擔保，
    而若未換單，即借款到期，銀行要將所借款項全部收回，即
    便伊繳付利息亦無用，銀行仍將拍賣，故伊向來係於換單對
    保完，始至銀行繳清利息，而本次被上訴人既已拒絕配合換
    單，楊襄理亦已調往別處，無法相助，故伊繳納利息至98年
    9月30日後，即未再繳利息，亦未再申請換單，嗣銀行即聲
    請上開拍賣。是上開拍賣確係因被上訴人拒絕配合換單所致
    ，此實乃可歸責於被上訴人之事由。再因本件貸款條件係以
    系爭土地為抵押物擔保債權，故縱伊於貸款屆期後欲尋求其
    他人保或物保，亦不可行等情，爰依債務不履行之法律關係
    （依民法第226條第1項規定）提起本件訴訟，聲明求為命被
    上訴人應給付伊876,986元，並自起訴狀繕本送達翌日起至
    清償日止，按週年利率5%加計法定遲延利息之判決（上訴人
    於原審原併依不當得利之法律關係為請求，經原審判決駁回
    其訴，未據上訴人就此部分聲明不服，已告確定）。
貳、被上訴人則以：(一)兩造之買賣糾紛係因上訴人未依約繳付
    價金，而系爭土地及建物遭法院拍賣，亦係因身為借款人之
    上訴人未依約繳付本息予銀行，故均係可歸責於上訴人之事
    由，從而，伊依民法第225條第1項規定，免給付之義務，上
    訴人依民法第225條第1項規定為本件請求，於法自屬無據。
    (二)伊否認不願配合換單，伊每一年均有配合銀行辦理保證
    人之換單手續。證人楊宗喜於上開另訴中，已證稱本件被拍
    賣係因未繳利息，並未證稱係因伊不願意配合換單。若如上
    訴人所稱伊於96、97年均拖延對保，則系爭建物於96、97年
    就應該要被拍賣，為何銀行都沒有送拍賣？上訴人稱每年10
    月19日之前要換單，經伊查知應係11月14日之前換單，而上
    訴人最後一次繳息係於98年8月，斯時第四次換單時間尚未
    屆至，上訴人如何知悉伊不要換單？伊否認該次有人來找伊
    洽談此事。實則，於98年度之換單時間未屆至前，上訴人即
    無力繳納借款本息，根本未再聲請展期，銀行遂聲請法院拍
    賣，故未有銀行之授信人員，再與伊對保。縱伊未配合換單
    ，上訴人為保有其房地，當可努力與債權銀行協商增加或變
    更連帶保證人，其捨此不為，實因其早已無力續繳借款之本
    息，不得已只得坐令房地遭拍賣。又歷年換單對保，確實均
    係先由借款人申請展期後，銀行人員始前來與伊對保，台中
    商銀100年10月11日函覆，未明確說明，顯有迴護上訴人之
    嫌。(三)再上訴人就其所稱之損害額，主張扣除其應給付伊
    之價金利息224,000元云云，惟，該224,000元，僅係計算97
    年1月30日至97年12月3日之利息，而上訴人應貼補予伊之利
    息，應計算至土地遭拍賣、伊取得分配款止，故應再扣除97
    年12月3日至拍定分配99年8月18日之利息492,000元等語，
    資為抗辯。
參、原審法院審理後，斟酌兩造之主張及攻擊防禦方法之結果，
    認上訴人依民法第226條第1項給付不能之規定、另依民法第
    179條不當得利之法律關係，請求被上訴人賠償、返還上訴
    人 876,986元，並自起訴狀繕本送達翌日起至清償日止，按
    年息5%計算之利息，依法均屬無據，均應予駁回。而為上訴
    人敗訴之判決。上訴人就其依民法第226條第1項給付不能之
    規定為請求部分不服，提起上訴，聲明求為判決：(一)原判
    決廢棄。(二)上廢棄部份，被上訴人應給付上訴人 876,986
    元，及自起訴狀繕本送達翌日起至清償日止，按年息5%計算
    之利息。(三)訴訟費用由被上訴人負擔。被上訴人則答辯聲
    明求為判決：(一)上訴駁回。(二)第一、二審之訴訟費用均
    由上訴人負擔。
肆、兩造不爭執之事項
(一)上訴人向被上訴人承買上開土地，買賣價金l200萬元，上訴
    人已給付1000萬元，尾款200萬元及利息224,000元迄今未付
    。於上開拍賣前，上開土地仍登記於被上訴人名下。
(二)以上訴人之女蕭晶云之名義為借款人，向台中商銀借款1100
    萬元，該款項由上訴人取得，被上訴人則以其名下上開土地
    擔任前開借款之物上擔保人。
(三)上訴人於95、96年間於上開土地上斥資興建房屋（門牌為彰
    化縣埔心鄉○○○路189號），惟未辦理保存登記，被上訴
    人則為此房屋名義上之起造人。
(四)系爭土地及建物於99年7月遭台中商銀向法院聲請拍賣，拍
    定價額土地部分為14,888,899元、建物部分為200萬元，合
    計16,888,899元，扣除執行費、土地增值稅、房屋稅、地價
    稅、台中商銀債權分配金額11,387,177元、督促程序費用後
    ，剩餘5,100,986元發還債務人即被上訴人（原審法院98年
    司執字第39040號，分配表影本參見原審卷第41頁）。系爭
    土地因遭拍賣已無法過戶予上訴人。
(五)上訴人前依不當得利之法律關係，起訴請求被上訴人與台中
    商銀連帶給付上訴人200萬元本息，及被上訴人另給付上訴
    人1,234,899元本息，經原審法院於99年10月8日以99年度訴
    字第586號判決被上訴人應給付上訴人200萬元本息，並駁回
    上訴人其餘之訴（此判決影本，參見原審卷第7頁至第12頁
    ）。上訴人未就其敗訴部分聲明不服，故其遭駁回部分，即
    請求台中商銀連帶給付200萬元本息、暨請求被上訴人給付1
    ,234,899元本息部分，已告確定。被上訴人則就其敗訴部分
    聲明不服，提起上訴，經本院於100年4月26日以99年度上字
    第418號判決駁回其二審上訴（此判決影本，參見原審卷第
    68頁至第74頁、第83頁至第89頁），復經最高法院於100年8
    月11日以100年度台上字第1307號裁定駁回其三審上訴。
伍、得心證之理由：
一、本件上訴人主張其於93年間以1,200萬元之價格，向被上訴
    人購買其所有坐落彰化縣埔心鄉○○段18之1號土地，並已
    給付1,000萬元（尚有尾款200萬及利息224,000元未付），
    因斯時法律無法過戶及法規之限制，乃以被上訴人名義申請
    蓋農舍，並約定日後能過戶時再轉移上訴人名下。上訴人乃
    在95年及96年於該址土地上斥資724萬興建房屋（門牌為彰
    化縣埔心鄉○○○路189號），惟並未辦理房屋所有權登記
    ，系爭土地及建物事後遭台中商銀向法院聲請拍賣，拍定價
    額土地部分為14,888,899元，建物部分為200萬元，系爭土
    地因遭拍賣已無法過戶給伊，台中商銀當時債權分配金額為
    11,387,177元，被上訴人分配金額為5,100,986元等情，業
    據上訴人提出土地買賣契約書、原法院99年度訴字第586號
    民事判決影本、98年司執39040號分配表影本為證，且為被
    上訴人所不爭執，堪認上訴人此部分之主張為真實。
二、本件兩造主要爭點，為：系爭土地是否因可歸責於被上訴人
    之事由，致遭拍賣而不能過戶予上訴人，即被上訴人是否有
    給付不能之債務不履行情事，並應賠償上訴人債務不履行之
    損害乙端。就此，上訴人主張因被上訴人未配合向借款銀行
    換單係系爭土地遭銀行拍賣之原因，則為被上訴人所否認，
    辯稱：系爭土地係因上訴人只繳納本息至98年9月間，即未
    繼續繳納本息，始遭銀行拍賣，而與伊無關等語。按，因可
    歸責於債務人之事由，致給付不能者，債權人得請求賠償損
    害，民法第226條第1項固定有明文。經查，系爭土地之所以
    無法過戶，係因遭銀行聲請拍賣所致，而系爭土地之所以遭
    銀行聲請拍賣，上訴人亦自認其未繳本息，上訴人雖又稱因
    被告未配合第四次換單，故繳息也沒用，仍會被拍賣等語。
    惟按當事人主張有利於己之事實者，就其事實有舉證之責任
    ，民事訴訟法第277條前段定有明文。查上訴人主張被告若
    不配合換單，就會被銀行聲請拍賣此部分之事實，乃對上訴
    人有利之主張，應由上訴人負舉證之責，雖訴外人楊宗喜於
    本院99年度上字第418號事件100年1月28日準備程序作證稱
    印象中被上訴人好像在換單時有拒絕簽名乙事，惟證人楊宗
    喜並未證明被上訴人係哪一年拒絕換單，再者，證人楊宗喜
    亦未證明是因被上訴人拒絕換單，系爭房地才被銀行聲請拍
    賣，此有上開事件之準備程序筆錄影本在卷可稽。又系爭房
    地既有設定抵押供擔保，上訴人若有正常繳納本息，銀行斷
    不致於因一時保證合約到期未換單，而貿然對上訴人強制執
    行，此從上訴人所述被上訴人96、97年遲未按期配合換單，
    銀行亦未立即聲請拍賣乙節即可證明。況於本院準備程序中
    ，由本院函詢台中商業銀行查明其拍賣系爭土地之原因為何
    ，該銀行已函覆係出於上訴人僅繳納本息至98年8月間，其
    後即未再繳納本息違約之原因等情（見本院卷第37頁），並
    說明：債務人及保證人亦未於98年11月間借款期間屆滿時申
    請展期換約等語（見本院卷第57頁），即上訴人亦不諱言其
    僅繳納本息至98年8、9月間，其後即未再繳納本息之情（見
    本院卷第72頁反面），是該系爭土地遭銀行拍賣以清償上訴
    人積欠銀行本息之原因，乃發生於98年11月間應展期換單之
    前，即98年9月間後上訴人即未依約清償本息之故，上訴人
    於98年11月亦未向銀行申請展期換單，自不生被上訴人不配
    合展換單之問題，上訴人主張系爭土地遭銀行拍賣之原因係
    出於被上訴人不配合其向銀行申請展期換單云云，尚不足採
    。是系爭土地因上開原因遭拍賣而不能過戶予上訴人，亦非
    可歸責於被上訴人之事由。從而，上訴人依民法第226條第1
    項給付不能之規定，請求被上訴人賠償876,986元，並自起
    訴狀繕本送達翌日起至清償日止，按年息5%計算之利息，依
    法即屬無據，應予駁回。原審法院因而為上訴人敗訴之判決
    ，依法並無不合。上訴意旨仍執陳詞，指摘原判決上開部分
    為不當，求予廢棄改判，為無理由，應予駁回（上訴人於原
    審依不當得利之法律關係請求被上訴人相同金額部分，因早
    於該院99年度訴字第586號返還不當得利事件乙案中經判決
    駁回確定，上訴人復以同一法律關係起訴，違反一事不再理
    之規定，為原判決予以駁回，上訴人就此部分未據上訴至本
    院，故不予審究，併此敘明）。
據上論結，本件上訴為無理由，依民事訴訟法第449條第1項、第
78條，判決如主文。
中    華    民    國   100    年    11    月    29    日
                民事第三庭    審判長法  官  陳照德
                                    法  官  楊熾光
                                    法  官  朱  樑
以上正本係照原本作成。
不得上訴。
                                    書記官  曾煜智
中    華    民    國   100    年    11    月    29    日
                                                      Ｓ